【裁判字號】    95,判,1185
【裁判日期】    950731
【裁判案由】    新型專利舉發
【裁判全文】
最  高  行  政  法  院  判  決
                                     95年度判字第01185號
上  訴  人  芊茂拉鍊股份有限公司
代  表  人  甲○○
訴訟代理人  謝宗穎律師
被 上訴 人  經濟部智慧財產局
代  表  人  蔡練生
參  加  人  宏大拉鍊股份有限公司
代  表  人  乙○○
上列當事人間因新型專利舉發事件，上訴人對於中華民國93年12
月16日臺北高等行政法院92年度訴字第2513號判決，提起上訴。
本院判決如下：
    主  文
上訴駁回。
上訴審訴訟費用由上訴人負擔。
    理  由
一、本件上訴人主張：(一)、尼龍拉鍊因與塑鋼、金屬拉鍊材質不
    同，其齒型空間狀態亦有所不同，蓋塑鋼拉鍊與金屬拉鍊均
    是各齒之間獨立間隔，而尼龍拉鏈的各齒之間係為牽引連續
    齒而非獨立狀態，故其模具必會產生漏料問題，而系爭專利
    之模具設計上業已有效克服。上訴人於民國87年7月18日以
    「尼龍拉鍊之上止結構改良」（下稱系爭案）向被上訴人申
    請新型專利，經其編為第00000000號審查，准予專利，並於
    公告期滿後，發給新型第147396號專利證書。系爭專利之尼
    龍材質拉鍊，若欲形成上止，其難度明顯高出於塑鋼或金屬
    材質拉鍊，因塑鋼拉鍊之上止僅須使用模具，而金屬拉鍊之
    上止則僅須以金屬夾予以夾住即可，與系爭專利所應用之尼
    龍拉鍊係應用一體射出成型方式來形成之技術手段全然不同
    。又系爭專利較一般傳統尼龍拉鍊不同之處，在於採用再合
    模及高射出壓力生產，且直接在布帶、鍊齒、縫束的組合中
    射出、填滿任何孔洞，空隙，更將尾端完整的齒予以包覆且
    仍然保留尼龍齒排未被切斷，呈現上止、齒排及布帶係「直
    接」內、外空間皆全部填充紮實之結構特徵，且齒排又被縫
    線縫定於布帶，因而達到上止之強度的最高境界。該包覆鍊
    齒之特構，即可防止扭頭用力向上扭合時，彈性張力改變間
    距，而不易造成上止卡緊之情形。系爭專利利用尼龍拉鍊鍊
    齒相互連結之特點，於一體射出成型時，形成上止包覆鍊齒
    ，使拉頭拉動至上止處時，因上止已包覆住鍊齒，拉頭之阻
    拖除原有拉頭內壁與上止底靠之阻抗力外，尚有因上止與鍊
    齒形成一體所增加阻抗拉脫之拉力，其增加上止穩固性之功
    效，由此可證，系爭專利係就物品之結構予以改良無誤。係
    爭專利係就上止之構造改良，業已符合專利法第97條新型專
    利之要件，原審判決卻認定系爭專利僅著重於上止之材質改
    良云云，顯係適用專利法不當，有判決違背法令。(二)、系爭
    專利之技術特徵其一，係「由上下及內側包覆擋邊鍊帶之最
    上端鍊齒與擋邊鍊帶以具有較佳之穩固性」。所謂「包覆」
    者，依其字義即如係將鍊齒之元件以上止之元件完整「包含
    」且「覆蓋」其內，且「上止」、「鍊齒」及「擋邊鍊帶」
    元件間中存有「包覆」之「連結關係」，並藉由包覆之特徵
    加強上止之穩固性，與挾持、覆蓋等連結關係用語明顯可區
    別其結構特徵之不同。依引證二所示，引證二之上止僅能「
    挾持」而非「包覆」擋邊鍊帶，然縱亦為包覆，亦僅是包覆
    於布帶而已，完全未及於鏈齒，不同於系爭專利「由上、下
    以及內側包覆擋邊鍊帶之最上端鍊齒與擋邊鍊帶」之技術特
    徵，其構造與功效較之於系爭專利之差異極大。原判決就上
    訴人所主張引證二之上止包覆未及於鍊齒，其構造與功效較
    之於系爭專利之差異極大之攻擊防禦方法，並未於判決理由
    中表示意見，亦未將得心證之理由記明於判決，即行認定引
    證二已揭露系爭專利之技術內容，原判決有判決不備理由之
    違背法令。(三)、系爭專利之上止係將鍊齒及擋邊鍊帶全部包
    覆，與引證一上止僅將鍊齒一部包覆之技術內容於構造及功
    效上之差異極大：本件系爭專利中，明確界定「上止上下及
    內側『包覆』鏈齒及擋邊鏈帶」，所謂「包覆」者，依其字
    義即如係將鏈齒之元件以上止之元件完整「包含」且「覆蓋
    」其內，且「上止」、「鏈齒」及「擋邊鏈帶」元件間中存
    有「包覆」之「連結關係」，並藉由包覆之特徵加強上止之
    穩固性，與挾持、覆蓋等連結關係用語明顯可區別其結構特
    徵之不同。查引證一縱然亦為包覆（實際上僅為挾持），亦
    僅及於其最上端鍊齒的一小部份而已，此由引證一之圖三、
    圖五即可清楚得知其結構特徵之不同，且與系爭專利的構造
    及功效自有其差異。再者，系爭專利與引證一之技術手段顯
    有不同，此有二者之專利說明書可資證明：引證一之技術手
    段上，係「藉由捲繞於具有合成樹脂之Ｕ形件（5）之拉鍊
    布帶（1）邊緣及結合此Ｕ形件形成，其中此Ｕ形件（5）係
    在其開口終端穿過此扯鍊布帶（1）而結合．．．」，換言
    之，引證一之技術係以熱塑性Ｕ形件成型在先，再穿夾並結
    合於鍊帶，係使用超音波熱融術來緊固，故其接合面尚未
    100%融固。然系爭專利之上止，係以一體射出成型於該檔邊
    鍊帶，並由上下及內側『包覆』檔邊鍊帶之最上端鏈由與擋
    邊鏈帶以具有較佳之穩固性。換言之，系爭專利係以一體射
    出成型為技術，即藉由射出技術將熱塑性塑料100%完全灌注
    於膜腔而成形，技術自較引證一具有較佳之穩固性，二者技
    術手段不同之情事甚明。原審法院未經釐清系爭專利與引證
    一於前揭技術內容上之歧異即逕為判斷，顯有未當。且原審
    法院就此項重大爭點，亦未曉諭兩造為適當完全之辯論，即
    逕認定包覆鍊齒之全部或一部僅屬程度上之差異，系爭專利
    以Ｕ形件包覆拉鍊鍊齒之技術已為引證一揭露，系爭專利將
    包覆一部變更為包覆全部以加強其穩固性核屬熟習該項技術
    者可輕易思及，亦屬原可預期之功效，尚不得據此主張系爭
    專利具有進步性云云，對上訴人致生突襲性裁判，嚴重侵害
    上訴人之訴訟權益，該訴訟程序即有重大瑕疵，因而原判決
    自無可維持。(四)、原判決認定系爭專利將引證一所揭露之「
    Ｕ形件包覆鏈齒之一部」變更為「包覆全部」以加強上止穩
    固性之技術內容，係屬熟習該項技術者所能思及，故不得據
    此主張進步性，然係依據何等理由得此心證，其判決理由中
    全然未加以闡述，有判決不備理由之違法。又上訴人經原審
    法院指定測試「有包覆鏈齒之拉鍊鍊帶」及「未包覆鏈齒之
    拉鍊鍊帶」上止點抗拉脫力強度數據之結果，已足證明系爭
    專利具加強上止穩固度之事實，然原審法院未行使闡明權向
    上訴人發問、告知或命補充其陳述，已有訴訟程序上之違背
    法令。為此，請撤銷訴願決定及原處分。
二、被上訴人則以：(一)、參加人只主張系爭專利不具進步性，不
    符專利法第98條第2項之規定，因此原處分並無認定系爭專
    利符合專利法第97條新型專利要件；尼龍、塑鋼或合成樹脂
    等皆歸屬高分子聚合物材料類別，若按照分類歸屬，尼龍僅
    屬塑鋼或合成樹脂材料中之一種，上訴人強調所講尼龍材質
    之創新實無事實佐證，系爭專利第二圖所講特徵：上止是呈
    ㄈ型體，由上、下以及內側包覆擋邊鏈帶等結構，實已揭示
    於證據一圖五、證據二圖十三、證據四圖三中，而系爭專利
    第二圖所示上止位置亦如舉發證一所在位置，皆位於最上端
    鏈齒的未端；又證據三所請申請專利範圍第1項第6行、證據
    四所請申請專利範圍第1項第11行，皆記載有製作時將鏈齒
    部容置於內之步驟，因此系爭專利之結構特徵已見證據一至
    證據四揭示，系爭專利屬運用申請前既有之技術而為熟悉該
    項技術者所能輕易完成且未增進功效者，系爭專利不具進步
    性，上訴無理由。(二)、系爭專利說明書、申請專利範圍未有
    「係包覆整個鏈齒」之記載與請求，系爭專利說明書第3頁
    第9行「以超音波溶合方式在擋邊鏈帶（2）（參考圖一）之
    上方鏈齒熔合形成一擋塊（4）」，所以由圖1習知上止結構
    可證明拉鏈上止包覆鏈齒為習知技術，故系爭專利不具進步
    性，上訴無理由。又被上訴人有主張舉發證據一之第三圖及
    第五圖已揭露上止包覆拉鍊鍊齒之一部分，且有適當完全之
    辯論，上訴無理由。(三)、一條拉鍊的抗拉強度是由其織帶來
    承擔，並非尼龍鏈齒本身，尼龍鏈齒功用在於扣合，其拉鏈
    並無抗拉作用，因此上止不管包覆多少齒之鏈齒，對其上止
    抗拉脫力是沒有幫助，反而有害上止本身的強度，因為熟習
    高分子塑膠者都可了解，一粒同質的上止比含有雜質、氣泡
    孔洞之上止，其強度是絕對高很多，因為系爭專利在尼龍鏈
    齒與織帶結合成形後，再製射出成形之上止，尼龍鏈齒表面
    含有之脫模劑及製程中之氣泡孔洞、雜質，而使系爭專利之
    上止強度低很多，例如在高速公路上經常可看到掉落的再生
    輪胎皮，可證明再製輪胎之強度一定比同質的新輪胎低，同
    理可證系爭專利之有包覆鍊齒之上止比同質之上止的強度低
    ，故系爭專利不具進步性，上訴無理由。(四)、在另案（第00
    000000N02號舉發案）由經濟部標準檢驗局試驗報告有二份
    ，第一份完成日期為93年9月10日，有包覆鍊齒之拉鍊帶21.
    9kgf，無包覆21.2kgf，其試驗說明二：「上述測試結果兩
    者數據非常接近，無法判定其差異之原因」；第二份完成日
    期為93年10月5日，有包覆之拉鏈帶12.6kgf，無包覆之拉鏈
    帶6.02kgf，以上二份報告之試驗樣品皆為上訴人所送，第
    一份報告強度相同，但第二份報告中有包覆鍊齒強度為無包
    覆之二倍，以熟習該項技術者來分析兩份報告，只有一個答
    案：上訴人在樣品上動手腳，且第一份試驗報告所採之樣品
    才是合法，係由法官及兩造所同意送驗之樣品，而第二份報
    告之樣品係未經本局所確認，因此第二份報告是程序非法，
    不具證據力，而上訴人隱藏事實證據，沒有提出對上訴人不
    利但合法送驗之第一份測試報告，而只提供非法送驗但對其
    有利之第二份報告，故上訴人已無誠信，因此法院不採證並
    無不當等語，資為抗辯。
三、原審斟酌全辯論意旨及調查證據之結果，以：上訴人雖主張
    系爭案明確界定「上止上下及內側『包覆』鏈齒及擋邊鏈帶
    」，所謂「包覆」者，依其字義即知係將鏈齒之元件以上止
    之元件完整「包含」且「覆蓋」其內，且「上止」、「鏈齒
    」及「擋邊鏈帶」元件間中存有「包覆」之「連結關係」，
    並藉由包覆之特徵加強上止之穩固性，與挾持、覆蓋等連結
    關係用語明顯可區別其結構特徵之不同。引證一縱然亦為包
    覆（實際上僅為挾持），亦僅及於其最上端鏈齒的一小部分
    而已，其與系爭案的構造及功效自有其差異。引證二縱亦為
    包覆，亦僅是包覆於布帶而已，完全未及於鏈齒，其構造與
    功效較之於系爭案之差異更大等等。但查，引證一係隱形拉
    鏈用上端檔，其係藉著捲繞於一具有合成樹脂之Ｕ形體之拉
    鏈布帶之邊緣及結合此Ｕ形體而形成，依引證一第五圖已可
    見具有合成樹脂之Ｕ形件包覆拉鏈鏈齒，雖其僅係包覆最上
    端鏈齒之一部分，與系爭案係將上止上下及內側均包覆鏈齒
    及擋邊鏈帶者，尚有差異。但Ｕ形件包覆拉鏈鏈齒之一部或
    全部，僅屬程度之差異，其以Ｕ形件包覆拉鏈鏈齒之技術特
    徵既已為引證一所揭露，系爭案將Ｕ形件包覆拉鏈鏈齒之一
    部變更為包覆最上端鏈齒之全部，以加強以穩固性，核屬熟
    習該項技術者所可輕易思及，其具有加強上止之穩固性功效
    ，亦屬原可預期之功效，此與將與包覆拉鏈鏈齒一齒變更為
    二齒，所具有穩固功效將更加明顯，亦屬當然，尚不能據此
    可得預期之功效，主張具有較引證一具有功效之增進，而具
    進步性。引證二係79年9月21日公告之第00000000號「配附
    上止擋於拉鏈條之裝置」新型專利案，其已揭露一種能充分
    穩固地將一對合成樹脂Ｕ形上止檔自動地精確配附在連續拉
    鏈條之相對布帶之各內縱緣上之裝置之技術內容。引證二附
    圖十二與圖十三已揭示可藉由所請裝置或模具以射出成型之
    方式一體射出成形於擋邊鏈帶上而製得塑膠鏈齒上止擋，且
    上止擋亦具Ｕ形或ㄈ形體，該Ｕ形或ㄈ形體各側邊同時亦具
    圓弧導角，而由上、下以及內側包覆擋邊鏈帶之實施情形。
    因此，系爭案略呈ㄈ形體之上止，由上、下以及內側包覆擋
    邊鏈帶之技術內容，亦已為引證二所揭露。經結合引證一與
    引證二之技術內容與系爭案相較，二者僅有Ｕ形件包覆拉鏈
    鏈齒最上端鏈齒之一部分，與系爭案係將上止上下及內側均
    包覆鏈齒之些微差異。而該Ｕ形件包覆拉鏈鏈齒之一部或全
    部，僅屬程度之差異，以Ｕ形件包覆拉鏈鏈齒之技術特徵既
    已為引證一所揭露，系爭案將Ｕ形件包覆拉鏈鏈齒之一部變
    更為包覆最上端鏈齒之全部，以加強以穩固性，核屬熟習該
    項技術者所可輕易思及，已如前述。因此，結合引證一、引
    證二之技術內容，已可證明系爭案係屬運用申請前既有之技
    術，而為熟習該項技術者所能輕易完成且未能增進功效。又
    新型係就物品之形狀、構造或裝置之創作或改良，與材質之
    改良無關，且系爭案之技術特徵係在於該上止係略呈ㄈ形體
    ，由上、下以及內側包覆擋邊鏈帶之最上端鏈齒與擋邊鏈帶
    ，且該上止係一體射出成形於該擋邊鏈帶，再者該上止之各
    側邊同時具圓弧導角。其並未限定其略呈ㄈ形體上止結構之
    材質，亦非在與塑鋼或金屬材質拉鍊之上止結構作比較。因
    此，上訴人所指系爭案的尼龍材質拉鍊，若欲形成上止，其
    難度明顯高出於塑鋼或金屬材質拉鍊，而具有非可輕易完成
    的進步性，並非可採。從而，被上訴人以系爭案與上開引證
    案相較不具進步性，而為舉發成立，應撤銷專利權之處分，
    經核於法並無不合。訴願決定予以維持，亦屬妥適。至於上
    訴人提出系爭案另件之舉發案審理中，其曾將「有包覆鍊齒
    之拉鍊鍊帶」及「未包覆鍊齒之拉鍊鍊帶」之樣品送經濟部
    標準檢驗局，以業界公證權威之英國測試標準BS3084 App
    endix DTop-Stop Test夾距76mm、拉伸速度30cm/min測試，
    其上止點縱拉強度（kgf）及結果顯示包覆鏈齒之結構確有
    防止上止脫落之功效一節。經查，該測試係以「未包覆鍊齒
    之拉鍊鍊帶」之樣品送請測試，與本件引證一係「部分包覆
    鍊齒之拉鍊鍊帶」，而非「未包覆鍊齒之拉鍊鍊帶」者，二
    者之引證技術內容並不相同，自不能以該測試結果作為本件
    系爭案與引證案技術功效比較之論據。因此，上訴人所提另
    案之測試結果，並不能據之而為有利上訴人判斷。另本件依
    引證一、引證二技術內容之結合，已足以證明系爭案不具進
    步性，其餘引證案是否亦有揭露系爭案之技術內容之爭點，
    因已不影響結果之判斷，故毋庸再予論述，併此明。從而
    ，被上訴人以系爭案違反前揭專利法第98條第2項規定，而
    為舉發成立應撤銷專利權之處分，應屬合法，訴願決定予以
    維持，亦屬妥適。因而為上訴人敗訴之判決。
四、本院按「稱新型者，謂對物品之形狀、構造或裝置之創作或
    改良。」「新型係運用申請前既有之技術或知識，而為熟習
    該項技術者所能輕易完成且未能增進功效時，雖無前項（第
    1項）所列情事，仍不得依本法申請取得新型專利。」為系
    爭專利核准審定時專利法第97條、第98條第2項分別定有明
    文。本件上訴人於民國87年7月18日以「尼龍拉鍊之上止結
    構改良」（下稱系爭案）向被上訴人申請新型專利，經其編
    為第00000000號審查，准予專利，並於公告期滿後，發給新
    型第147396號專利證書。嗣參加人以其不符新型專利要件，
    對之提起舉發，經被上訴人審查以91年11月22日（91）智專
    三（三）05055字第09189002569號舉發審定書為舉發成立，
    應撤銷專利權之處分。上訴人不服，循序提起本件行政訴訟
    。查系爭案「尼龍拉鏈之上止結構改良」新型專利，係一種
    尼龍拉鏈之上止結構改良，該上止分別設置於拉鏈之擋邊鏈
    帶最上端之鏈齒上方，且上止厚度高於鏈齒之高度，令尼龍
    拉鏈所嵌入之拉鏈頭拉合至上端時可由上止之內側抵靠拉鏈
    頭之隔板，上止之外側並抵靠著拉鏈頭之側端緣，以產生阻
    擋拉鏈頭脫離之效果，其特徵在於：該上止係呈ㄈ形體，由
    上、下以及內側包覆擋邊鏈帶之最上端鏈齒與擋邊鏈帶以具
    有較佳之穩固性，且該上止係一體射出成形於該擋邊鏈帶，
    再者該上止之各側邊同時具圓弧導角以避免刮傷使用者，因
    而具有較佳之安全性。次查引證一係隱形拉鏈用上端擋，乃
    藉由捲繞於一具有合成樹脂之Ｕ形體之拉鏈布帶之邊緣及結
    合此Ｕ形體而形成，已揭露系爭案以Ｕ形件包覆拉鏈鏈齒之
    技術特徵，又引證二「配附上止擋於拉鏈條之裝置」係藉由
    模具以射出成型之方式一體射出成形於擋鏈邊帶上而製得塑
    膠鏈齒之Ｕ形或ㄈ形體上止擋，並由上、下以及內側包覆擋
    邊鏈帶，此已揭露系爭案ㄈ形體之上止由上、下、以及內側
    包覆擋邊鏈帶之技術內容；再結合引證一、引證二之技術內
    容，更可證明系爭案係屬運用申請前既有之技術，而為熟習
    該項技術者所能輕易完成且未能增進功效。被上訴人以系爭
    案不具進步性，而為舉發成立，應撤銷專利權之處分，訴願
    決定予以維持，均無不合；原審因而併予維持，並駁回上訴
    人在原審之訴，經核於法尚無違誤。上訴論旨略謂：系爭案
    係就上止之構造改良，業已符合專利法第97條新型專利之要
    件，且系爭案之構造與功效與引證一、二差異極大，而原審
    就有無包覆鏈齒所生上止點抗拉脫力強度數據之結果，未行
    使闡明權並向上訴人發問、告知或命補正其陳述，有訴訟程
    序上之違背法令及判決不備理由之違法云云，惟查原判決已
    就系爭專利之結構特徵為引證各案所揭露，系爭專利屬運用
    申請前既有之技術而為熟悉該項技術者所能輕易完成且未增
    進功效，系爭專利不具進步性，已於判決理由中詳為說明，
    是原判決自無不備理由之違法，次查原審於93年11月25日上
    午10時15分言詞辯論庭時，審判長曾就送鑑定樣品之確定及
    包覆鏈齒拉鏈等問題詢問兩造，並提示本件全部卷證予兩造
    及參加人命為辯論，有該言詞辯論筆錄附原審卷可據，是原
    審自無訴訟程序上之違背問題，上訴論旨所指各點，均無可
    採，其執是指摘原判決違背訴訟程序規定及判決不備理由等
    ，並聲明廢棄原判決，自無理由，應予駁回。
據上論結，本件上訴為無理由，爰依行政訴訟法第255條第1項、
第98條第3項前段，判決如主文。
中    華    民    國    95    年    7     月    31    日
                  第一庭審判長法  官  葉  振  權
                              法  官  陳  秀  美
                              法  官  劉  鑫  楨
                              法  官  梁  松  雄
                              法  官  劉  介  中
以  上  正  本  證  明  與  原  本  無  異
中    華    民    國    95    年    7     月    31    日
                              書記官  郭  育  玎


司法院資訊處製作；財團法人民間司法改革基金會備份。
